【裁判字號】    92,上更(一),500
【裁判日期】    920924
【裁判案由】    傷害致重傷
【裁判全文】
臺灣高等法院刑事判決                        九十二年度上更(一)字第五００號
    上  訴  人
    即  被  告   甲○○
    指定辯護人   本院公設辯護人 乙○○
右上訴人因傷害致重傷案件，不服臺灣臺北地方法院八十八年度訴字第一七四二號，
中華民國八十九年七月二十七日第一審判決（起訴案號：臺灣臺北地方法院檢察署八
十七年度偵字第一四一九三號），提起上訴，經判決後，由最高法院發回更審，本院
判決如左：
    主  文
原判決撤銷。
甲○○傷害人之身體，因而致重傷，處有期徒刑貳年陸月。
    事  實
一、甲○○於民國八十七年六月十三日下午一時許，駕駛向友人王麗鳳借得之Ｐ二—
    五九六八號自用小客車，沿臺北市中山區○○○路由東往西方向行駛，適有由楊
    一帆駕駛ＧＵ—八五三二號小客車搭載其子丙○○亦在民權東路同向之隔鄰車道
    上行駛，至將近民權東路與松江路交口時，兩車因變換車道緣故發生不快，甲○
    ○出口謾罵，適遇紅燈而暫停，楊一帆所駕之車停於甲○○所駕之車右後方車道
    ，丙○○心生不滿下車繞行至甲○○車駕駛座旁，以手擊窗，甲○○見來勢兇兇
    ，即取車門置物箱放置之螺絲起子乙支，開車門下車之後，即遭丙○○毆打，甲
    ○○立即反應而以傷害之犯意持該螺絲起子攻擊丙○○，且甲○○可預見以堅硬
    之器械刺向人身面部，極易因傷及眼睛部位而導致失明之重傷害結果，竟仍基於
    傷害之犯意持該螺絲起子朝丙○○面部揮刺，因而刺中丙○○之左眼，丙○○因
    而受有左眼鞏膜破裂、外傷性白內障、玻璃體出血、視網膜剝離等傷害，丙○○
    受傷後，楊一帆見狀即上前制止，並扭打甲○○，甲○○亦未再動手，亦受有臉
    部、腹部等處傷情，旋經路人報警並聯絡救護車到場，嗣交通警察據報到場後發
    現並非交通事故，轉轄區派出所員警到場處理，並扣得該螺絲起子乙支；丙○○
    雖經送醫急救並手術治療，仍因左眼球萎縮、視力無光覺，而受有毀敗一目視能
    之重傷害。
二、案經丙○○訴由臺灣臺北地方法院檢察署檢察官偵查起訴。
    理  由
一、訊據被告甲○○對前開事實經過大皆坦承不諱，僅辯稱伊遭毆打跌坐車內為防衛
    始而順手取得螺絲起子抵擋告訴人之毆打，並非蓄意傷人等語。經查：
（一）前開事實，業據被告甲○○迭次供承不諱，而告訴人丙○○之左眼確係遭被告
      以螺絲起子刺傷，亦據告訴人丙○○及證人楊一帆指證明確，並有扣案之螺絲
      起子乙支可稽，告訴人丙○○左眼係受有左眼鞏膜破裂、外傷性白內障、玻璃
      體出血、視網膜剝離等傷害，並因左眼球萎縮、視力無光覺，視力已無法回復
      等情，亦有診斷證明書多紙及馬偕紀念醫院八十九年十月二十日馬院醫眼字第
      八九二五三三號函在卷可憑（偵字第一四一九三號影印卷第十頁反面、第三十
      五頁反面、原審卷第五十五頁、第五十六頁、本院上訴卷第六十六頁），顯然
      已達毀敗一目視能之重傷害程度。
（二）告訴人丙○○及證人楊一凡對如何與被告因變換車道發生不快，及告訴人下車
      繞行至被告駕駛座旁與之理論等情亦均供述綦詳，此部分核與被告所述情節尚
      無扞格；至於告訴人及楊一凡雖均指稱並未毆打被告，而係被告下車時暗藏螺
      絲起子猝然刺傷告訴人等語，告訴人並稱其係空手道初段，以其體格及武術基
      礎如先毆擊被告，被告不可能有機會刺傷伊等語；惟查：(1)被告與告訴人父子
      發生衝突並刺傷告訴人後，係由李姓民眾電話報案有車禍打架，警方於當日下
      午一時七分獲報後指派臺北市政府警察局中山分局交通分隊警員李彥霖前往處
      理，李彥霖到場後發現非交通事故即轉報轄區派出所處理等情，業據證人李彥
      霖陳明，並有臺北市政府警察局交通警察大隊八十七年九月二十二日北市警交
      大四字第八七六三三八四九００號函、八十九年十月十六日北市警交大四字第
      八九六六０七一七００函暨所附之臺北市政府警察局勤務指揮中心受理各類案
      件記錄單影本（本院卷第六十四頁）可憑；嗣派出所警員到場時，告訴人已送
      醫，警員即請被告及告訴人之父楊一帆至派出所建議私下和解，後楊一帆獲知
      告訴人傷勢嚴重即停止和解趕赴醫院，楊一帆至派出所時初稱因被告超車態度
      囂張，丙○○下車與被告理論，告訴人先打被告，二人打起來後，楊一帆下車
      勸架，尚未把二人拉開，被告就以螺絲起子刺到告訴人眼睛，後來楊一帆知悉
      告訴人傷勢嚴重有失明之虞，堅持提出告訴，製作筆錄時其說詞與原先不一致
      ，警員就依照楊一帆事後之說法製作筆錄等情，業據證人即承辦警員江滄澤到
      庭結證綦詳（本院上訴卷第九十二至九十四頁），參諸本件案發時間為下午一
      時許，楊一帆之警訊筆錄則係於翌日（六月十四日）凌晨一時十六分開始製作
      （偵查卷第七頁），其間已相隔達十二小時，可見楊一帆接受訊問時已有足夠
      之時間思慮其說詞，自非案發後即時接受訊問之情況可比；又被告另告訴丙○
      ○、楊一帆父子傷害案件（臺灣臺北地方法院八十八年度易字第二六九一號，
      本院八十九年上易字第三九三號，該案經判決楊一帆、丙○○無罪確定），雖
      被告受有左頭頂疼痛、左眼部瘀青、左臉頰浮腫、下唇擦傷、腹部挫傷、頸部
      擦傷之傷害，然確定判決指出被告以起子攻擊告訴人時，告訴人及其父反擊造
      成，出於正當防衛並無過當而不罰。此有該二份判決附原審卷可核。本件因發
      生互毆之行為，即無從分別何方為不法侵害，均不得主張正當防衛，依該無罪
      判決理由（原審卷第六一至六五頁），被告自無受不法侵害可言。又被告以起
      子刺向告訴人面部即屬報復行為，非對現時不法侵害之反擊，尤不能主張正當
      防衛，先予指明。(2)被告本身受有左頭頂疼痛、左眼眶瘀青、左臉頰浮腫七、
      下唇擦傷二×四公分、腹部鈍挫傷五×五公分、頸部擦傷等傷害，有診斷證明
      書可按（偵查卷第十二頁），告訴人丙○○雖稱係其眼睛受傷後就拳打腳踢過
      去等語（偵查卷第三十九頁），然其又稱當時很痛已看不見，係因痛在掙扎，
      要往後走，並非故意要打被告等語（同上卷第三十九頁正、反面），是其先後
      所述之情節已非一致，且衡諸常情眼睛受傷後勢必劇痛難擋，護住傷口始應為
      通常之反應，豈有餘力仍對被告拳腳相加？故被告所受之傷勢應係雙方互為攻
      擊，告訴人在受傷前所為及楊一帆扭打始符經驗法則；綜上所述，告訴人指稱
      係與被告理論時突遭被告刺傷，如其先毆打被告，被告無機會反擊等語，或無
      補強證據證明與事實相符，或與社會生活經驗不符，不能盡信而採為不利於被
      告之論據。
（三）告訴人及證人楊一帆關於被告先以螺絲起子刺傷告訴人部分之指述均不足憑信
      已如前述，而就被告所受傷勢情狀，再參諸證人江滄澤之證言，及告訴人係率
      先下車繞行至被告駕駛座前尋釁等情以觀，被告辯稱其係遭受被告毆打，始而
      以螺絲起子反擊乙節，應堪採信；而被告雖遭毆打，不法侵害之情形仍在持續
      中，然而告訴人並未持用器械，縱然被告無力徒手抵擋，然其取得起子後如僅
      單純作為正當防衛抵擋之用，自應用以抵擋告訴人之手、腳部位，則告訴人縱
      因此受傷，亦應傷於手、腳等部位，不此之圖，可徵被告行為在於報復，被告
      既係刺傷告訴人之眼睛，顯見已非正當防衛抵擋，而係出於攻擊性之作為，則
      其係基於傷害之犯罪故意，亦屬灼然；再按被告遭毆打後以起子刺擊告訴人，
      雖刺傷告訴人之左眼，然混亂中倉促出手，主觀上尚無使人受重傷之故意，然
      以堅硬之器械刺向人身面部，極易因傷及眼睛部位而導致失明之重傷害結果，
      在客觀上不能謂無預見之可能，被告自應負傷害人之身體致重傷之加重結果刑
      責。
（四）本案路人報案之時間為下午一時七分，有前述臺北市政府警察局勤務指揮中心
      受理各類案件記錄單影本（本院上訴卷第六十四頁）可憑，足徵本案之案發時
      間應為當日下午一時許，公訴意旨認係下午一時三十分許乙節應有未合。
    綜上所論，本案事證明確，被告之犯行應堪認定。
二、核被告所為，係犯刑法第二百七十七條第二項後段之傷害使人受重傷罪，起訴書
    雖僅引用刑法第二百七十七條第二項，並未敘明係該項前段或後段之罪，但就起
    訴書之犯罪事實綜合觀察，應可得知檢察官仍係認被告係犯該項後段之罪。原判
    決予以論科，雖非無見，惟：（一）原判決援引起訴書將案發時間誤認為下午一
    時三十分，其關於事實之認定已嫌未盡允洽；（二）供犯罪所用之物，以屬於犯
    人者為限，始得沒收，被告已迭次供明扣案之螺絲起子係置於Ｐ二—五九六八號
    車內，該車係其向友人王麗鳳借用，該起子非其所有等語在卷，而Ｐ二—五九六
    八號車確為王麗鳳所有，亦有汽車新領牌照登記申請書影本可按（本院上訴卷第
    四十八頁），被告所述應堪採信，此外別無任何證據足以證明該起子屬被告所有
    ，原判決未予查明率為沒收，亦非適法；被告提起上訴，指摘原判決不當，尚非
    全無理由，且原判決既有可議，自應撤銷改判；爰審酌被告尚無前科，係因偶發
    行車細故與告訴人等發生衝突，而於遭受毆打時因抵抗而互毆，造成告訴人視力
    無法回復之永久性傷害，個人因此亦受有身體、頭、眼眶、臉頰、腹、頸等處傷
    害；告訴人方面立場強硬，致迄今仍未能主動與告訴人成立和解賠償其損害等一
    切情狀，惟本院認偶發事件造成憾事，量處最低度仍嫌過重，客觀上堪予憫恕，
    爰依五十九條規定酌減其刑，量處如主文第二項所示之刑示懲。
三、扣案之螺絲起子乙支無法證明為被告所有，不得宣告沒收；被告另聲請就告訴人
    是否先動手毆打被告乙節予以測謊鑑定，及模擬現場，按測謊鑑定須以具體行為
    之有無為測試標的，其結果均可藉由相關事證驗證，至於二行為間發生時間之先
    後順序，各執一詞，非屬測謊鑑定範疇，亦無法檢驗測謊結果之正確性，故本件
    傷害案件不宜進行測謊測試，業經法務部調查局八十九年十一月十五日（八九）
    陸（三）字第八九０八六九二三號函覆本院，又犯罪經過本為歷史事實，並無法
    經由模擬而重建事實經過，且本案被告與告訴人等間就重要關鍵所述並非一致，
    自亦無法經由模擬現場呈現原貌，所請顯無必要；又告訴人丙○○父子涉嫌傷害
    案件，雖經原審法院八十八年度易字第六九一號、及本院八十九年度上易字第三
    九三號判決告訴人父子無罪確定；另查本案係李姓之不詳路人報警，經交通警員
    到場後發覺係傷害案件再轉報轄區派出所警員前往處理等情，已詳如前述，且被
    告於警訊中係供稱其叫路人叫救護車，為路人報警處理等語（偵查卷第五頁），
    顯然被告並無委託路人代為報警自首之情形，自與自首之要件不符；均一併指明
    。
據上論斷，應依刑事訴訟法第三百六十九條第一項前段、第三百六十四條、第二百九
十九條第一項前段、刑法第二百七十七條第二項後段、第五十九條，判決如主文。
本案經檢察官吳國南到庭執行職務。
中      華      民      國    九十二    年      九      月    二十四    日
                              臺灣高等法院刑事第十八庭
                                  審判長法  官  吳      敦
                                        法  官  劉  慧  芬
                                        法  官  吳  明  峰
右正本證明與原本無異。
如不服本判決，應於收受送達後十日內向本院提出上訴書狀，其未敘述上訴之理由者
並得於提起上訴後十日內向本院補提理由書（均須按他造當事人之人數附繕本）。
                                        書記官  李  華  安
中      華      民      國    九十二    年      九      月    二十五    日
附錄：本案論罪科刑法條全文
刑法第二百七十七條
傷害人之身體或健康者，處三年以下有期徒刑、拘役或一千元以下罰金。
犯前項之罪，因而致人於死者，處無期徒刑或七年以上有期徒刑，致重傷者，處三年
以上、十年以下有期徒刑。


司法院資訊處製作；財團法人民間司法改革基金會備份。
